臺灣高等法院刑事判決
109年度上易字第965號
上  訴  人  臺灣士林地方檢察署檢察官
被      告  張志雄


選任辯護人  許宏迪律師
上列上訴人因被告違反性騷擾防治法案件，不服臺灣士林地方法
院108年度易字第578號，中華民國109年4月7日第一審判決（起
訴案號：臺灣士林地方檢察署108年度偵續字第131號），提起上
訴，本院判決如下：
    主  文
上訴駁回。
    理  由
一、公訴意旨略以：被告丙○○與代號3327-HV107245女子（真實
    姓名年籍詳卷，下稱甲 ）同為臺北市○○區○○街00號「李春
    生教會」之教友，於民國107年6月間某日，被告竟意圖性騷
    擾，在上開教會內，乘甲 懷抱被告之孫子，不及抗拒，假
    要將孫子抱回之機會，觸碰甲 肩窩、胸側及胸部等部位，
    以此方式對甲 為性騷擾得逞，嗣經甲 報警處理而查悉上情
    。因認被告涉犯性騷擾防治法第25條第1項之性騷擾罪嫌。
二、按犯罪事實之認定，係據以確定具體的刑罰權之基礎，自須
    經嚴格之證明，故其所憑之證據不僅應具有證據能力，且須
    經合法之調查程序，否則即不得作為有罪認定之依據。倘法
    院審理之結果，認為不能證明被告犯罪，而為無罪之諭知，
    即無前揭第154條第2項所謂「應依證據認定」之犯罪事實之
    存在；因此，同法第308條前段規定，無罪之判決書只須記
    載主文及理由，而其理由之論敘，僅須與卷存證據資料相符
    ，且與經驗法則、論理法則無違即可，所使用之證據亦不以
    具有證據能力者為限，即使不具證據能力之傳聞證據，亦非
    不得資為彈劾證據使用。故無罪之判決書，就傳聞證據是否
    例外具有證據能力，本無須於理由內論敘說明（最高法院10
    0年度台上字第2980號判決意旨參照）。本案被告丙○○被訴
    上開罪嫌，經本院認定犯罪不能證明而為無罪諭知，依前開
    說明，毋庸論述所援引有關證據之證據能力，合先敘明。
三、按犯罪事實應依證據認定之，無證據不得認定犯罪事實；不
    能證明被告犯罪者，應諭知無罪之判決，刑事訴訟法第154
    條第2 項、第301 條第1 項分別定有明文。認定不利於被告
    之事實，須依積極證據，苟積極證據不足為不利於被告事實
    之認定時，即應為有利於被告之認定，更不必有何有利之證
    據；認定犯罪事實所憑之證據，雖不以直接證據為限，間接
    證據亦包括在內，然而無論直接或間接證據，其為訴訟上之
    證明，須於通常一般之人均不致有所懷疑，而得確信其為真
    實之程度者，始得據為有罪之認定，倘其證明尚未達到此一
    程度，而有合理之懷疑存在時，事實審法院復已就其心證上
    理由予以闡述，敘明其如何無從為有罪之確信，因而為無罪
    之判決，尚不得任意指為違法（最高法院30年上字第816 號
    、76年台上字第4986號判例可參）。又告訴人之指訴，係以
    使被告受刑事訴追為目的，是其陳述是否與事實相符，仍應
    調查其他證據以資審認。復按告訴人與一般證人不同，其通
    常與被告處於利益絕對相反之立場，陳述目的在於使被告受
    刑事訴追處罰，內容未必完全真實，證明力較一般證人之陳
    述薄弱。故告訴人立於證人地位所為之指證及陳述，縱其指
    證及陳述無瑕疵可指，仍不得作為有罪判決之唯一證據，應
    調查其他證據以察其是否與事實相符，亦即仍須有補強證據
    以擔保其指證、陳述之真實性，始得採為斷罪之依據（最高
    法院52年度台上字第1300號、94年度台上字第478號判決要
    旨參照）。
四、公訴意旨認被告涉犯上開犯行，係以證人即告訴人甲 於偵
    查中之證述、證人丁○○於偵查時之證述、告訴人手機簡訊翻
    拍照片、錄音逐字稿為其主要論據。訊據被告堅詞否認有性
    騷擾犯行，辯稱：107年6月間沒有發生伊在李春生教會，要
    從告訴人處抱回孫子的事，伊也沒有乘機對告訴人為觸摸胸
    部的性騷擾行為等語。辯護人則為被告辯護稱：1.告訴人對
    於本案發生時間先後指述不一，多所出入，且指述被告對其
    為性騷擾行為之過程亦有不符，無從採信為真。2.證人丁○○
    實為告訴人男友，且其於警詢中證稱沒有看到具體性騷擾行
    為，但於偵查及審理中卻又改證稱有看到被告碰觸告訴人胸
    部，其證述有極大瑕疵，無從為告訴人指證之補強證據。3.
    告訴人於所指證遭被告性騷擾行為事發後，並無立即前往精
    神科尋求診治之紀錄，告訴人縱於事發後8個月，有前往精
    神科診治之情，是否與本案有因果關係，不無疑問，又其於
    109年1月間雖因精神壓力過大而住院，經診斷患有創傷壓力
    症候群，恐係因告訴人於108年12月間罹患乳癌疾病所致，
    不能據此佐證告訴人指述為真實可採等語。
五、經查
　㈠證人即告訴人於警詢及偵查中之指證，非無瑕疵：
　1.證人即告訴人甲 於警詢中證稱：107年6月中上旬上午（時
    間伊不太記得），在李春生教會，伊幫被告照顧他孫子，被
    告在要抱孫子的時藉機要擁抱伊，伊就將孫子抱還他，才躲
    開。當天他要抱回孫子時，抓住伊的雙肩，靠伊靠得很近，
    要托抱住小孩時，雙手順勢碰觸伊的肩窩近胸部處，並在伊
    耳邊發出聞伊身上味道的聲音等語（108年度偵字第710號卷
    〈下稱偵查卷〉第5頁），於偵查中則證稱：107年6月初，練
    完歌近中午休息時間，伊手上抱著被告的孫子，被告要將孫
    子抱回去的時候，雙手順勢碰到伊的肩窩，然後滑過伊的胸
    側，並在伊耳邊發出呼氣的聲音等語（偵查卷第46頁），雖
    一致證稱被告利用抱回孫子之機會，碰觸告訴人之身體，然
    就被告碰觸告訴人胸部之方式，或證稱順勢碰觸肩窩近胸部
    處，或證稱滑過胸側等語，前後證述不盡相同，已有瑕疵。
　2.且告訴人就本案案發時間，於警詢及偵查中分別證述為：10
    7年6月中上旬、107年6月初，另於製作警詢筆錄後，所填寫
    性騷擾事件申訴書，於事件發生時間欄則填寫：107年7月Ｘ
    日，此有該申訴書1份在卷可憑（偵查卷第30頁），衡以證
    人即告訴代理人丁○○於原審審理時證稱：案發當天下午或晚
    上，伊有打電話給教會之趙詩伯長老，伊有跟她說被告摸被
    害人的胸部；基本上2月已經發生過，伊有打電話給被告，
    被告說「對不起、對不起，我知道錯了」，怎麼知道被告6
    月故態復萌；伊等從教會內先申訴，教會說沒有什麼，是感
    情糾紛，伊等才到中會申訴等語（原審易字卷第215頁、第2
    21頁、第225頁），顯示告訴代理人丁○○於案發當天，即將
    本案事發經過告知教會內之長輩，且告訴人係因本案發生，
    決定不再姑息被告而向教會提出申訴之救濟方式，則告訴人
    或告訴代理人丁○○對於本案發生之時間、方式等節，應有相
    當之記憶，甚至可詢問教會長輩得知，然依告訴人歷次證述
    ，不僅未能具體說明本件案發時間，甚至於同日所為警詢陳
    述及性騷擾事件申訴書所填載之日期截然不同，告訴人上揭
    指證，非無瑕疵。
　㈡證人丁○○於警詢、偵查及原審審理中之證述，無從為告訴人
    指證之補強證據：
　1.告訴人於偵查中證稱：丁○○當時坐在教會的另外一個角落。
    （問：就丁○○警詢所述有何意見？）伊背對著丁○○，他只有
    看到被告搭著伊的肩膀，沒辦法看到正面被告手滑下來的動
    作，因為剛好被伊的身體擋住等語（偵查卷第46至47頁），
    則證人丁○○是否視線未遭擋住，確有目睹全部經過，已非無
    疑。證人丁○○於原審審理中雖證稱：伊有問告訴人為何在偵
    查中這樣說，她因為不斷被施壓，包括教會希望他們私了，
    她覺得想去死，不想再被問了；告訴人什麼都不想想了，只
    想逃離等語（原審易字卷第216頁），然觀之告訴人上開證
    述前後脈絡，因證人丁○○於警詢中係證述只看到被告像是要
    抱住告訴人等語（偵查卷第13頁），經檢察官先告以丁○○上
    開於警詢時之陳述內容，告訴人乃並具體回應雙方當時站立
    位置，說明證人丁○○未看見告訴人遭被告性騷擾全部經過之
    理由，與常理無違，實難見告訴人於偵查中有何不願意再被
    詢問而虛捏證述之情。
　2.證人丁○○於警詢中證稱：107年6月左右，在李春生教會，伊
    看見告訴人在抱被告的孫子時，從側面看到被告近距離要搭
    告訴人的肩膀，看起來像是要抱住告訴人，後來告訴人告訴
    伊被告又藉機占她便宜等語（偵查卷第13頁），於偵查中則
    證稱：伊看到被告用手要抱小孩的位置，與一般會碰觸到的
    位置不一樣，被告是從告訴人胸側下方往上方托起，滑過胸
    部，告訴人馬上往後縮一下，被告還微笑，伊問告訴人剛剛
    發生什麼事，告訴人就說被告抓她胸部等語（108年度偵續
    字第131號卷第29頁），另於原審審理中證稱：伊看到被告
    要把小孩抱回來，伊覺得沒有什麼，就坐在那邊等，抱的時
    候伊只看到告訴人突然一縮，小孩就出去了，伊也不知道發
    生什麼事，等小孩子抱給被告後，告訴人走到伊身邊，伊就
    問她怎麼了，她說被告藉抱小孩的機會抓她胸部。被告的雙
    手是從告訴人胳肢窩底下將小孩往上托，接觸到後就將小孩
    抱過來。伊看到被告靠近伊這側的那隻手從告訴人的胳肢窩
    滑上去，最後變成是在小孩身體的底下，被告將小孩抱過去
    的時候是有碰到的，以伊的認知他是碰到胸部。（問：為何
    你在警詢中沒有提到被告有碰觸告訴人的胸部？）伊沒有太
    大印象，基本上伊是看到告訴人往後跳等語（原審易字卷第
    211頁、第213至214頁、第215頁），則證人丁○○初於警詢中
    證述僅側面看到被告對告訴人搭肩之行為，告訴人嗣後係告
    知被告又藉機佔便宜一語，對於其目睹被告觸碰告訴人女胸
    部一事隻字未提，亦非聽聞告訴人向其表示遭被告碰觸胸部
    一語，反而於偵查中方敘及此情，不僅前後證詞相互矛盾，
    且其於偵查中具體證稱看到被告滑過告訴人胸部一節，適與
    告訴人於偵查中改指證被告係以滑過其胸側之方式為性騷擾
    行為一語相同，實有附和告訴人指證之虞；加以證人丁○○於
    原審審理中初證稱只看到告訴人往後縮，然又補充證述以其
    認知被告有碰到告訴人胸部等語，則證人丁○○證述被告碰觸
    告訴人胸部，究係親眼所見，抑或自行猜測之認知，實有疑
    義，自不足以補強告訴人前揭指證之真實性。
  ㈢證人即告訴人之母吳林○珍固於本院審理中證稱：107年6月26
    日晚上6點多，伊有到被告家，是為了被告對伊女兒性騷擾
    要道歉的事；被告哭泣的對伊等說「對不起對不起，我做錯
    了，因為我喜歡甲 ，所以我對她毛手毛腳，我這樣做真得
    很對不起，請你們兩個一定要原諒我」，毛手毛腳就是告訴
    人抱小孩，被告碰觸到告訴人的胸部，被告說他有摸到告訴
    人的胸部，他做很羞愧的事情，當時是被告夫妻和伊等夫妻
    共4人在場等語（本院卷第204頁、第206至207頁），然此與
    證人即告訴人之父吳○榮於原審審理中證稱：被告就說他做
    錯了；就是說做了對不起的事等語（原審卷第231頁、第233
    頁），互不相符，加以被告係因前曾傳送不當訊息予告訴人
    ，而邀請告訴人父母等人於107年10月26日至被告家中，由
    被告向告訴人父母道歉一節，此據證人張維恩、告訴人之哥
    哥吳○弘於原審審理中、證人乙○○於本院審理中證述明確（
    原審易字卷第246至247頁、第295頁、本院卷第197頁），然
    依證人吳林○珍上揭證述，被告下跪道歉內容卻未曾談及簡
    訊一事，反而逕自承認有利用自告訴人處抱回小孩之機會，
    碰觸告訴人胸部等語，實與常情有違，無從採信為真，故不
    得以證人吳林○○前開證述，為被告不利之認定。
  ㈣證人吳○榮於原審審理中證稱：告訴人一講到抱孩子的事情就
    哭哭啼啼的；就是被告的手碰到告訴人的胸部，告訴人感到
    不舒服等語（原審易字卷第229至230頁）。然其亦證稱：告
    訴人有遭被告性騷擾的事，是伊老婆告訴伊的。伊不曉得告
    訴人遭性騷擾的具體犯罪事實。伊剛才提到被告摸告訴人胸
    部，是伊太太跟伊說的，告訴人沒有自己跟伊說過她有遭被
    告摸胸部之事等語（原審易字卷第228頁、第235頁），則證
    人吳○榮就其所證述告訴人遭被告觸摸胸部一事，並非親自
    見聞，且係輾轉聽聞自其配偶轉述，自不足以作為告訴人陳
    述以外之補強證據。
　㈤告訴人與證人丁○○於案發當天即告知教會內之長輩趙詩伯，
    並先循教會內部制度處理，嗣因未能獲得滿意之結果，方至
    警局提出告訴，此據證人丁○○於原審審理中證述在卷（原審
    易字卷第215頁），則趙詩伯應於案發當日即知悉本案性騷
    擾行為，另告訴人之母吳林○珍及其餘與告訴人關係甚密之
    友人，於為告訴人提出本案之證言書時，亦理應知悉此一導
    致告訴人提出申訴及告訴之關鍵犯行。然觀之告訴人所提其
    母吳林○珍、趙詩伯、與其為多年好友之陳筠錚、與其認識
    超過10年之好友許娸雯分別於107年12月26至28日間所撰寫
    之證言書，就被告具體犯行所為之描述，均為被告傳送不當
    字眼諸如「喜歡妳」、「愛妳」、「很想妳」、「好翹」等
    訊息或女性裸體、男女性器官接觸之色情圖片予告訴人之騷
    擾行為，均未提及被告觸摸告訴人胸部之相關犯行，此有證
    言書4份附卷可佐（偵查卷第81至89頁），實與常情有違，
    被告是否確實對告訴人有公訴意旨所稱之性騷擾行為，實有
    疑義。　
　㈥至告訴人提出之手機簡訊翻拍照片，內容為被告傳送「一週
    看你一次有點不夠，有點想你才打電話」、「腳要小心，請
    愛惜自己，不然伊會心痛得」、「你今天穿這樣實在太翹了
    」等訊息予告訴人（偵查卷第65至73頁），另錄音逐字稿之
    證據，為告訴代理人丁○○電話聯繫被告任職公司之董事楊昭
    凱，楊昭凱於電話中表示被告有對其承認有做錯事、有去騷
    擾人等語（偵查卷第75至80頁）。上開簡訊固得用以證明被
    告曾傳送不當訊息予告訴人，然並無關於被告確有為本案性
    騷擾行為之關連內容，又譯文內容並未為敘及被告坦承之具
    體騷擾行為，復參酌證人楊昭凱於原審審理時證稱：伊所聽
    到關於性騷擾之事，都是丁○○告訴伊的，伊只有跟被告說「
    你在教會跟人家有糾紛的事情，你要趕快去處理」。被告是
    說跟一位女性教友有糾紛，丁○○來問伊被告有無承認這件事
    ，伊擔心若伊說被告不承認，恐怕丁○○無法滿意這樣的答覆
    ，伊才會說被告有承認騷擾，因為丁○○是講性騷擾，所以伊
    有特別回覆承認騷擾這件事情等語（原審易字卷第303頁）
    ，可見上開譯文對話當時，證人楊昭凱不知悉被告有何具體
    性騷擾告訴人之行為，且未聽聞被告承認告訴人所指證之本
    案具體性騷擾行為。故檢察官提出之上開證據均不足佐證被
    告對告訴人有本案性騷擾犯行。
　㈦告訴人於108年2月18日，曾前往臺北市立聯合醫院松德院區
    （下稱松德院區）就診，主訴為：於過去6年遭受性騷擾，
    過去1年更為嚴重，經向教會求助，卻遭教會指責，而經醫
    院診斷患有持續性憂鬱症，此有告訴人當日就診病歷0份在
    卷可憑（本院卷第144至149頁），又告訴人嗣後因患有憂鬱
    症、焦慮狀態及創傷壓力症候群，有自殺意念，自109年1月
    起多次住院治療，亦有松德院區109年6月29日、7月27日診
    斷證明書各1份在卷可憑（本院卷第176至177頁），惟告訴
    人上揭最早就診時間，距離所指述被告於107年6月或7月間
    對其為性騷擾時間，相隔已逾半年，且主訴內容為告訴人主
    觀陳述，是否確因本案所引起，仍有疑義，至告訴人雖經診
    斷罹有創傷壓力症候群，然此診斷係醫師根據告訴人主觀描
    述心理狀況，判斷其症狀是否達到影響身心狀態之嚴重度，
    而協助病人恢復情緒，並非藉由診斷認定被告罪責或告訴人
    指述的真實性，自不能徒憑告訴人出現創傷後症候群之症狀
    ，逕以推認被告有對其實施本案性騷擾之不利認定，並據而
    引為補強證據，附此敘明。故檢察官聲請傳喚證人陳映燁醫
    師，證明告訴人於108年2月以前並無精神科就診紀錄及病史
    ，告訴人係因本案而於108年2月前往松德院區就診，並罹患
    創傷壓力症候群等節，然此部分既無從據以推認被告有對其
    實施本案性騷擾行為，自無傳喚證人陳映燁醫師之必要，附
    此敘明。
　㈧檢察官另聲請傳喚證人趙詩伯，證明李春生教會2018年第12
    、13次會議中，有討論告訴人申訴被告所為本案性騷擾犯行
    ，但卻沒有紀錄在會議記錄中，又故意不使有出席的證人趙
    詩伯簽名其上，且告訴人於本次騷擾事件後，有向教會反應
    ，並請求妥為處理，因沒有適當處理，而產生創傷性壓力症
    候群之症狀等節，然李春生教會究竟有無討論本案及告訴人
    有無因李春生教會處理不當，而產生創傷壓力症候群，均屬
    應否究責李春生教會之範疇，與被告究有無犯本案犯行，實
    無關連性，因認無調查必要，併此敘明。　
六、綜上，依公訴人所舉之證據，就被告於上開時地，有無碰觸
    告訴人之性騷擾行為一節，僅有告訴人於警詢、偵查中單一
    且有瑕疵之指述，尚無其他補強證據，未達於通常一般之人
    均不致有所懷疑，而得確信其為真實之程度，無從形成被告
    有罪之確信。此外，本院復查無其他積極證據足認被告確有
    公訴意旨所指之性騷擾犯行，應認不能證明犯罪，自應為無
    罪之諭知，以昭審慎。原審亦同此認定，而為被告無罪之諭
    知，核無違法不當。
七、駁回上訴之理由
　㈠檢察官上訴意旨略以：1.證人即告訴人於警詢、偵查中，均
    證述係於107年6月上旬或中上旬某日，在李春生教會內，被
    告要從告訴人懷中抱回孫子時，捉住告訴人雙肩靠的很近，
    雙手順勢處碰觸告訴人肩窩處併滑過其胸側，在其耳邊發出
    呼吸之聲音，使告訴人覺得討厭、噁心、害怕等情，告訴人
    證述遭被告性騷擾之過程及部位大致相符，並無相反或矛盾
    之情節。而告訴人遲至107年11月25日始至警局提出告訴，
    告訴人因時間經過而無從確切記得案發日實屬人之常情，況
    告訴人於本案案發後精神受極大創傷，有多次自殺紀錄，且
    亦至醫院住院接受強制治療等情，業據證人吳○榮於原審審
    理時證述綦詳，並有松德院區診斷證明附卷可稽，觀諸告訴
    人之證言，內容大致相同並無重大相悖之處，其因時間經過
    而對於事情之細節淡忘，且因案發後精神受極大創傷，實難
    僅以其之說詞稍有出入，即遽認其證述不可採，原審認事尚
    有欠妥。2.證人丁○○於偵查中及原審審理中均證稱：伊看到
    被告從告訴人胸側下方往上拖起，滑過胸部，告訴人馬上往
    後縮了一下，被告還微笑，伊問告訴人剛剛發生什麼事，告
    訴人就說被告抓她的胸部等語，依證人丁○○提出之現場圖，
    告訴人站立處係背對證人丁○○，因此對於證人丁○○能否看到
    被告撫摸告訴人身體，自無所知，不能以告訴人於偵查中證
    稱丁○○無法看到正面手滑下來的過程等語，推論證人丁○○證
    述不可採。3.倘認告訴人證述前後矛盾，則有傳喚告訴人作
    證之必要，以釐清瑕疵矛盾之情，原審未予傳喚，即認告訴
    人證詞憑信性難謂無可議之處，顯違經驗法則及論理法則。
　㈡惟查：
　1.告訴人於警詢及偵查中，就被告碰觸其身體方式，或證稱順
    勢碰觸肩窩近胸部處，或證稱滑過胸側等語，前後證述不盡
    相同，且本案為告訴人決定不再姑息被告長期以來之騷擾行
    為，而決定向教會提出申訴，則告訴人對於本案發生時間應
    有相當記憶，甚至可詢問教會長輩得知，然告訴人於警詢及
    偵查中均未具體說明本件案發時間，甚至於同日所為警詢陳
    述及性騷擾事件申訴書所填載之日期截然不同，告訴人之指
    述顯有瑕疵。又告訴人係於107年11月25日、108年1月17日
    分別為警詢及偵查中之證述，早於告訴人於108年2月18日前
    往松德院區就診時間，實無從以告訴人嗣後因精神疾病就診
    ，推論告訴人於警詢或偵查中對案發時間供述不一，係出於
    其精神上創傷所致。
　2.證人丁○○於案發時之位置，無法見到被告有碰觸告訴人胸部
    一節，業據告訴人於偵查中證述在卷，核與證人丁○○於警詢
    中證述僅側面看到被告對告訴人搭肩之行為等語相符，已堪
    信為真實。至證人丁○○於偵查及審理中證述有見到被告碰觸
    告訴人胸部等語，然此不僅與證人丁○○於警詢中所述不符，
    且證人於原審審理中初證稱只看到告訴人往後縮，嗣又補充
    證述以其認知被告有碰到告訴人胸部等語，則證人丁○○證述
    被告碰觸告訴人胸部，究係親眼所見，抑或自行猜測之認知
    ，實有疑義，自不足據為告訴人前揭指證之補強證據。
　3.告訴人於警詢及偵查中之指證，非無瑕疵可指，詳如前述，
    縱於審理中傳喚告訴人到庭作證，亦無法治癒上開瑕疵，況
    告訴人指述縱無瑕疵可指，亦不得作為有罪判決之唯一證據
    ，且公訴人於原審及本院審理中均未聲請傳喚告訴人到庭作
    證，自難認原審未傳喚告訴人到庭作證，有違背經驗法則及
    論理法則之處。
　4.綜上，檢察官執前詞提起上訴，均無理由，應予駁回。
據上論斷，應依刑事訴訟法第368條，判決如主文。
本案經檢察官郭千瑄聲請簡易判決處刑，檢察官馬凱蕙提起上訴
，檢察官李叔芬到庭執行職務。
中　　華　　民　　國　　109 　年　　10　　月　　22　　日
                    刑事第九庭  審判長法　官  潘翠雪
                                      法　官  曾德水
                                      法　官  俞秀美
以上正本證明與原本無異。
不得上訴。
                                      書記官  謝崴瀚
中　　華　　民　　國　　109 　年　　10　　月　　22　　日